臺灣臺北地方法院刑事判決　　　　　　　95年度訴字第1820號
公　訴　人　臺灣臺北地方法院檢察署檢察官
被　　　告　乙○○
上列被告因商業會計法等案件，經檢察官提起公訴（95年度偵字
第19608 號），經本院判決如下：
    主  文
乙○○無罪。
    理  由
一、公訴意旨略以：被告乙○○與同案被告邱子雲（業經本院於
    民國95年10月27日以95年度訴字第772 號裁定停止審理中）
    共同基於填製不實會計憑證、幫助他人逃漏稅捐之概括犯意
    聯絡，於88年12月7 日，共同申請設立範文實業有限公司（
    址設臺北市中山區○○○路○ 段72號8 樓之8 ，下稱範文公
    司），並由被告邱子雲擔任範文公司之負責人。彼等均明知
    範文公司並無實際之營業行為，且統一發票為商業會計法所
    謂之會計憑證，不得填製不實事項，竟於89年2 月間，連續
    開立不實之會計憑證即統一發票，或交其他公司用作進項憑
    證，用以申報進項成本，幫助逃漏營業稅；或交與同屬虛設
    行號之其他公司作為進銷項憑證，製造交易紀錄，足以生損
    害於稅捐機關對於營業稅稽徵之正確及公平性。其開立情形
    如下：
  (一)開立不實統一發票9 張，合計銷售額新臺幣（下同）591 萬
    5, 080元，分別持交聯寬工程有限公司（設臺北市中山區○
    ○○路5 巷10號2 樓）、綠森林紙製品股份有限公司（設臺
    北市○○區○○路69巷7 號1 樓）、電通得利有限公司（設
    臺北市○○區○○路199 巷69號3 樓）等營業人，作為進項
    憑證，用以申報為各該公司之進項成本，藉以幫助前開公司
    逃漏營業稅達29萬5,754 元。
  (二)又開立不實之統一發票15張，合計銷售額201 萬0,100 元，
    持交同一虛設行號集團畢柯實業有限公司（設臺北市中山區
    ○○○路30號11樓之1 ，下稱畢柯公司），充作進項憑證，
    偽作交易紀錄。
    因認被告與被告邱子雲共同涉犯稅捐稽徵法第43條第1項幫
    助逃漏稅捐及商業會計法第71條第1款之填製不實會計憑證
    罪嫌等語。
二、按被告未經審判證明有罪確定前，推定其為無罪；犯罪事實
    應依證據認定之，無證據不得認定犯罪事實刑事訴訟法第15
    4 條定有明文。又不能證明被告犯行者，應諭知無罪之判決
    ，刑事訴訟法第301 條第1 項亦定有明文。復查刑事訴訟法
    第161 條已於91年2 月8 日修正公布，修正後同條第1 項規
    定：檢察官就被告犯罪事實，應負舉證責任，並指出證明之
    方法。因此，檢察官對於起訴之犯罪事實，應負提出證據及
    說服之實質舉證責任。倘其所提出之證據，不足為被告有罪
    之積極證明，或其闡明之證明方法，無從說服法官以形成被
    告有罪之心證，基於無罪推定之原則，自應為被告無罪判決
    之諭知。
三、公訴人認被告違反商業會計法等罪嫌，無非係以下開證據為
    主要論據：
  (一)被告乙○○於偵查中之供述：
    1.被告有找被告邱子雲一同投資法雅公司，但未明確告知被
      告邱子雲投資公司之名稱。
    2.被告委託證人甲○○以被告邱子雲之身分證件辦理法雅公
      司之登記。
    3.為警查扣之被告邱子雲印章及身分證影本，既係被告為辦
      理法雅公司登記而交予證人甲○○運送，則被告對於被告
      邱子雲事後被登記為範文公司負責人之情，自難諉為不知
      。被告辯稱係與被告邱子雲共同投資法雅公司之情，顯不
      足採。
  (二)被告邱子雲於89年4 月12日警詢時之供述：被告邱子雲於88
    年底同意將其身分證件交與被告辦理股東申請資料之事實。
  (三)證人甲○○於89年5 月18日警詢時之陳述：遭警查扣之被告
    邱子雲、蔡明杉等人印章及身分證影本，係被告委託甲○○
    運送之事實。
  (四)94年度偵緝字第1942號卷附之範文公司之臺北市稅捐稽徵處
    營利事業設立登記資料、營利事業統一發證設立登記申請書
    、專案申請調檔統一發票查核名冊、清單（包括進、銷項）
    及臺北市稅捐稽徵處稽查涉嫌虛設行號相關資料分析表：可
    認範文公司虛開統一發票交付聯寬工程有限公司等營業人，
    幫助他人逃漏稅捐之事實。
  (五)範文公司之公司登記資料：被告與邱子雲分別係範文公司之
    股東及董事之事實。
四、訊據被告就範文公司於前揭時地簽發如起訴書所載之不實發
    票等情固不爭執，惟堅詞否認有何與被告邱子雲違反商業會
    計法、幫助逃漏稅捐之犯行，辯稱：雖曾經與邱子雲談妥提
    供證件擔任範文公司之負責人，取得證件後即交付甲○○，
    其後即未參與，亦未簽發任何範文公司之統一發票，整件事
    情均不知情等語。經查：
  (一)範文公司經臺北市政府建設局於88年12月10日核准申請設立
    登記，係以被告邱子雲為負責人、被告乙○○為事，後經臺
    北市商業管理處於92年5 月12日以範文公司經核准開始營業
    後自行停止營業6 個月以上，依據公司法第10條第2 款之規
    定命令解散等情，除為被告所不否認外，並有範文公司登記
    卷（見偵緝卷第81頁以下、偵查卷第36頁以下）在卷可稽；
    又範文公司亦於89年2 月間開立統一發票9 張，合計銷售額
    591 萬5, 080元，分別持交聯寬工程有限公司、綠森林紙製
    品股份有限公司、電通得利有限公司等營業人，作為進項憑
    證，更開立統一發票15張，合計銷售額201 萬0,100 元，持
    交畢柯公司充作進項憑證，均供為營業稅稅捐扣抵等事實，
    亦有94 年 度偵緝字第1942號卷附之範文公司之臺北市稅捐
    稽徵處營利事業設立登記資料、營利事業統一發證設立登記
    申請書、專案申請調檔統一發票查核名冊、清單（包括進、
    銷項）及臺北市稅捐稽徵處稽查涉嫌虛設行號相關資料分析
    表等在卷可參，是被告邱子雲擔任負責人之範文公司確實交
    付上開統一發票供他公司為會計憑證並為報稅扣抵。又同一
    期間範文公司之進項發票100%來源係鈺奇工程有限公司，共
    計12紙、844 萬8 千元，而鈺奇工程有限公司亦同涉虛設行
    號經調查中等情，亦有前開專案申請調檔統一發票查核名冊
    、清單（包括進、銷項）及臺北市稅捐稽徵處稽查涉嫌虛設
    行號相關資料分析表等在卷可參，是範文公司係虛設行號，
    虛偽開立不實交易之統一發票交付他人申報扣抵稅捐等事實
    ，亦足認定。
  (二)又被告邱子雲擔任範文公司之負責人，係因被告引介而交付
    身分證件、授權代刻印章供公司使用等情，除為被告坦認外
    ，業經證人即共同被告邱子雲於警訊證述明確（見偵緝卷第
    149頁，依據刑事訴訟法第159之3第2款之規定，因證人邱子
    雲現為植物人狀況無法到庭陳述，故前開警訊具證據能力）
    ，是被告引介被告邱子雲擔任範文公司之負責人乙節亦堪以
    認定。惟因被告並非範文公司之登記負責人，則本件之關鍵
    即在於被告就範文公司究否存有實際支配力？即被告究否為
    範文公司之實際負責人，而就範文公司虛開發票知情、並參
    與其中部分行為？
  (三)細查本件相關辦理範文公司登記之文件（見偵緝卷第82頁以
    下），其中(1)向臺北市政府建設局辦理申請登記之文件，如
    公司章程、設立登記申請書、委託書，均係打字、蓋印，並
    無任何可資辨認屬被告之「手書」，出具名義者，亦為「邱
    子雲」，並非被告，另(2)向商業司申請公司設立登記預查名
    稱者，申請人為「胡朝庭」、申請代理人為「會計師梁金城
    」，亦非被告，再(3)臺北市稅捐稽徵處營利事業設立登記資
    料卡中（見偵查卷第38頁），留存送件設立資料者除邱子雲
    外，另係「蕭00000000」，亦非可認係被告，故由上開設立
    登記資料，無一可認與被告曾經為範文公司之設立參與、指
    示。是無證據顯示被告於取得被告邱子雲之證件轉交他人後
    ，就範文公司相關之設立、營業有何涉入。
  (四)再本件證人甲○○於89年4月9日下午2 時30分許，在臺北市
    ○○○路、承德路口為警查獲扣得物品，係被告委託請求遊
    覽車公司司機運至嘉義等情，固據證人甲○○於本院證述明
    確，惟細查其中扣案物品除有被告邱子雲親自交付之身分證
    影本外，另有身分證正本2 張（方榮裕、陳碧霜所有）、印
    章3 枚（蔡明杉、邱子雲、務晟企業有限公司）、空白統一
    發票2 本（上標明為「098法雅2-1」、「098法雅2-2」之89
    年3、4月票號：ZZ00000000起至Ｚ00000000 0聯式統一發票
    、票號ZV00000000起至ZV00000000號三聯式統一發票）、行
    動電話1具、SIM卡2 張物，除據被告業經本院調取臺灣士林
    地方法院檢察署89年度偵字第10514 號偵查卷、及90年度保
    管字第2780號贓證物品清單查閱、勘驗明確，有本院96年6
    月4 日勘驗筆錄可查，是除被告自證人邱子雲處取得之身分
    證件外，並無相關任何範文公司之資料、印章、或統一發票
    章可資佐被告與範文公司有何關連；再經本院函詢扣案之空
    白統一發票究竟為何公司、何人具領，業經函覆並無相關資
    料留存等情，亦有財政部財稅資料中心96年6 月29日資二字
    第0960007074號函附卷可稽，則上開空白統一發票亦無證據
    顯示係屬範文公司所有，而難認該範文公司之統一發票為被
    告所掌控；是縱認證人甲○○處扣得物品均自被告處取得，
    因扣得物品均與範文公司無何關連，亦無開立發票應有之統
    一發票章、空白統一發票等物，亦難據此認定被告與範文公
    司有何聯繫，自難認被告係範文公司之實際負責人，而應就
    範文公司其後開立統一發票之行為負責。
  (五)故範文公司登記申請並非被告親為、指示，而以引介他人擔
    任其他公司為人頭負責人，其原因所在多有，非僅「虛設行
    號、開立不實統一發票」一途，更非全係非法，此外，即無
    其他證據足認被告有公訴人所指之犯行，至於卷附附表所示
    公司之營業稅稅籍資料查詢結果、進口報單總項資料查詢結
    果、申報資料、進銷交易、營業人銷售額與稅額申報書、營
    業稅年度資料查詢逐筆發票明細、進項來源明細、統一發票
    查核名冊等證物，僅足以證明該等公司確有逃漏稅捐之行為
    ，然與認定被告犯罪無涉，自無從推論被告之犯罪事實。
五、綜上所述，純由被告引介同案被告邱子雲擔任範文公司負責
    人之行為，尚難逕論被告參與範文公司之設立、或就範文公
    司其後開立發票行為均係「知情、或參與」，更無積極證據
    顯示被告係範文公司之實際負責人，故本件公訴人所提出之
    證據方法，尚無從使本院形成被告有罪之心證，復查無其他
    積極證據足認被告有公訴人所指之犯行，縱使被告所辯不能
    成立，亦不得僅以此認定被告犯罪。揆諸上開規定與說明，
    既無積極證據足資證明被告有上開犯行，不能證明其犯罪，
    自應為無罪判決之諭知。
據上論斷，應依刑事訴訟法第301 條第1 項，判決如主文。
本案經檢察官侯靜雯到庭執行職務
中　　華　　民　　國　　96　　年　　8 　　月　　6 　　日
            刑事第四庭  審判長法　官  劉慧芬
                              法　官  黎惠萍
                              法　官  郭惠玲
如不服本判決，應於判決送達後10日內，向本院提出上訴狀。
上正本證明與原本無異。
                              書記官  鄭雅文
中　　華　　民　　國　　96　　年　　8 　　月　　8 　　日
